臺灣桃園地方法院民事判決
111年度訴字第569號
原      告  黃成羣  

訴訟代理人  余席文律師
被      告  黃成瑜  

上列當事人間請求分割共有物事件，經本院於民國111年5月5日
言詞辯論終結，判決如下：
    主  文
一、兩造共有如附表1、2所示之不動產，應予變價分割，所得價
    金由兩造依應有部分各2分之1之比例予以分配。
二、原告其餘之訴駁回。
三、訴訟費用由被告負擔38％，餘由原告負擔。　　　　　
    事實及理由
一、原告主張：原告與被告共有如附表1、2所示之不動產（以下
    分稱系爭土地、系爭建物，合稱系爭房地）。系爭建物乃獨
    棟之透天厝，以原物分割顯有困難，兩造無法達成分割協議
    ，原告主張系爭房地均以變賣方式分割，將變價所得由兩造
    依應有部分各2分之1之比例予以分配。又被告占有使用系爭
    房地，致原告受有相當於租金之不當得利損害，依民法第17
    9條之規定，請求被告自起訴時起至其遷出系爭房地之日止
    ，按月給付原告新臺幣（下同）3,442元。為此，爰依民法
    第823 條、第824 條、第179條之規定，提起本件訴訟等語
    。並聲明：㈠如主文第1項所示，㈡被告自民國110年10月28日
    起至實際遷出系爭房地之日止，於每月給付原告3442元。
二、被告則以：系爭房地原由兩造、兩造父母一同居住，4樓為
    兩造的房間，後來原告另有買房，但偶爾會回來，伊沒有移
    動原告的物品，兩造父親過世後，伊與母親仍住在系爭建物
    ，若將系爭房地變賣，母親將無處可住，伊不同意分割系爭
    房地等語，資為抗辯，並聲明：原告之訴駁回。
三、本院判斷：
  ㈠系爭房地應如何分割？
  1.按各共有人，除法令另有規定外，得隨時請求分割共有物，
    但因物之使用目的不能分割或契約訂有不分割之期限者，不
    在此限，民法第823條第1項定有明文。經查，兩造並未就系
    爭房地訂定不能分割之期限，系爭土地亦無法令限制不能分
    割，亦無依其使用目的不能分割之情形，從而，原告基於系
    爭房地共有人之法律地位，請求本院判命准為系爭房地之分
    割，為有理由。
  2.又按共有物之分割，依共有人協議之方法行之。分割之方法
    不能協議決定，或於協議決定後因消滅時效完成經共有人拒
    絕履行者，法院得因任何共有人之請求，命為下列之分配：
    一、以原物分配於各共有人。但各共有人均受原物之分配顯
    有困難者，得將原物分配於部分共有人。二、原物分配顯有
    困難時，得變賣共有物，以價金分配於各共有人；或以原物
    之一部分分配於各共有人，他部分變賣，以價金分配於各共
    有人。以原物為分配時，如共有人中有未受分配，或不能按
    其應有部分受分配者，得以金錢補償之。民法第824條第1、
    2、3項分別定有明文。另按分割共有物，究以原物分割，或
    變賣共有物分配其價金，法院固有自由裁量之權，不受共有
    人主張之拘束，但仍應斟酌當事人之聲明、共有物之性質、
    經濟效用及全體共有人之利益等公平決定之（最高法院著有
    84年度台上字第1756號判決意旨可參）。兩造既就系爭房地
    無法協議分割方法，則本院自應斟酌上開各項因素，以決定
    適當之分割方法。經查，兩造共有系爭房地，系爭房地面積
    如附表1、2所示，業據原告提出與其所述相符之所有權狀、
    建物及土地登記第一類謄本、房屋稅繳款書等件為憑（見調
    解卷第9至12、17、28至41頁），且為被告所不爭執，自堪
    信為真實。又系爭建物係屬5層建物，用途係供停車空間、
    住家使用，業據被告陳述在卷，且有現場照片等件在卷可參
    （見本院卷第17至22、38頁），系爭土地為系爭建物之建築
    基地，本院審酌倘以原物分割系爭建物，各共有人均受原物
    之分配顯有困難；倘將原物分配於部分共有人，則受分配之
    共有人，對於未受分配或不能按其應有部分受分配之共有人
    ，應予金錢補償，惟兩造就補償之金額未能達成共識，亦不
    宜採取部分共有人原物分配、部分共有人金錢補償之分割方
    式。另考量系爭建物不能離開系爭土地而單獨存在，系爭建
    物既有前述不適於原物分割情形，倘將系爭土地採原物分配
    方式分割，又將形成房屋使用土地權利之複雜關係，顯將減
    損系爭房地價值且難達通常之使用目的。而採行變價分割之
    方式，在自由市場競爭之情形下，將使系爭房地之市場價值
    極大化，且較諸各共有人分別出賣其應有部分而言，將共有
    物全部予以變賣當能取得更高之換價，對於共有人應較為有
    利。再者，倘嗣後兩造認有繼續持有系爭房地所有權之必要
    時，仍得依民法第824條第7項規定主張依相同條件優先承買
    ，對兩造而言應屬最為有利。爰採變價分割方式，判決如主
    文第1項所示。
  ㈡原告請求被告給付系爭房地相當於租金之不當得利，有無理
　  由？若有理由，原告所得請求之金額應以若干為適當？
　1.按無法律上之原因而受利益，致他人受損害者，應返還其利
    益，民法第179條前段定有明文。民法第818條所定各共有人
    按其應有部分，對於共有物之全部有使用收益之權，係指各
    共有人得就共有物全部，於無害他共有人之權利限度內，可
    按其應有部分行使用益權而言。故共有人如逾越其應有部分
    之範圍使用收益時，即係超越其權利範圍而為使用收益，其
    所受超過利益，要難謂非不當得利（最高法院55年台上字第
    1949號判例意旨參照）。無權占有他人房地，可能獲得相當
    於租金之利益，此為社會通常之觀念，且得請求返還之範圍
    ，應以對方所受之利益為度，非以請求人所受損害若干為準
    （最高法院61年台上字第1695號判例意旨參照）。
　2.原告雖主張被告占用系爭房地，以系爭建物課稅現值及系爭
    土地申報地價計算，請求被告按月給付原告相當於租金2分
    之1之不當得利3,442元，然被告抗辯伊與兩造母親係一同居
    住在系爭房地，系爭建物4樓為兩造的房間，原告偶爾會回
    來，伊沒有移動原告的物品等節，未為原告所否認（見本院
    卷第38至39頁），審酌原告得進入系爭建物內拍攝內部各空
    間照片（見本院卷第17至22頁）乙節，足認被告所述非虛，
    則以兩造母親一同居住在系爭房地內，且被告就系爭房地有
    一半之權利，未排除原告使用系爭房地，難認被告占用系爭
    房地全部。原告復未證明被告逾越其應有部分2分之1而為使
    用，侵害原應歸屬原告使用系爭房地應有部分2分之1之利益
    ，致原告受有相當於租金之損害，則原告依民法第179條規
    定請求被告給付相當於租金之不當得利，自屬無據。從而，
    原告所得向被告請求之金額，亦無論述之必要。
四、綜上所述，原告依民法第823條、第824條規定，請求分割系
    爭房地，為有理由；系爭房地之分割方式，應以變價分割即
    變賣系爭房地，將所得價金按原告2分之1、被告2分之1之比
    例分配為宜，爰判決如主文第1項所示。又原告依民法第179
    條規定，請求被告給付無權占用系爭房地之相當於租金之不
    當得利，為無理由，應予駁回。
五、本件事證已臻明確，兩造其餘攻擊防禦方法及所提證據，經
    核與判決結果不生影響，爰不逐一論述，附此敘明。
六、分割共有物之訴，既已由法院准予分割，並為全體共有人定
    分割方法，依民事訴訟法第80條之1規定，由全體共有人依
    應有部分比例分擔訴訟費用，另原告其餘不當得利請求部分
    之訴訟費用，依民事訴訟法第78條規定，由原告負擔，爰諭
    知如主文第3項所示。　　　　
中　　華　　民　　國　　111 　年　　6 　　月　　7 　　日
                  民事第二庭    法  官  呂如琦
正本係照原本作成。
如對本判決上訴，須於判決送達後 20 日內向本院提出上訴狀。
如委任律師提起上訴者，應一併繳納上訴審裁判費。
中　　華　　民　　國　　111 　年　　6 　　月　　8 　　日
　　　　　　　　　　　　　　　　書記官  王志成

附表1（土地部分）：
土地坐落     使用地類別 面積 權利範圍 縣市 鄉鎮市區 段 小段 地號  平方公尺  桃園市 平鎮區 正義段  441 甲種建築用地 238.17 1/9 桃園市 平鎮區 正義段  441-2 甲種建築用地 70.07 全部  桃園市 平鎮區 正義段  442-5 乙種建築用地 45.33 1/9  

附表2（建物部分）：
建號 基地坐落 建築基地權利範圍 建築式樣主要建築材料及房屋層數 建物面積（平方公尺）  權利範圍  建物門牌   樓層面積 附屬建物主要建築材料及用途  761 桃園市○鎮區○○段00000地號 桃園市○鎮區○○段000地號（1/9)、同段442-5地號（1/9）、同段441 -2地號（全部）   鋼筋混凝土造 總面積：207.87 一層：46.92 二層：46.92 三層：42.29 四層：46.92 五層：22.82 陽台：21.32 雨遮：6.04 全部  桃園市○鎮區○○路○段000巷000弄00號  五層